【裁判字號】    89,簡上,95
【裁判日期】    900104
【裁判案由】    設定地上權
【裁判全文】
臺灣桃園地方法院民事判決    八十九年度簡上字第九五號
    上  訴  人  丙○○
    訴訟代理人  歐龍山律師
    被上訴人    甲  ○  住桃園.
  兼訴訟代理人  乙○○  住桃園.
    被上訴人    丁○○  住桃園.
    訴訟代理人  陳鄭權律師
    複代理人    陳鼎正律師
右當事人間請求設定地上權事件，上訴人對於中華民國八十九年二月二日臺灣桃園地
方法院中壢簡易庭八十八年壢簡字第八三九號第一審判決提起上訴，本院判決如左：
    主  文
上訴駁回。
第二審訴訟費用由上訴人負擔。
    事  實
甲、上訴人方面：
一、聲明：求為判決：(一)原判決廢棄。(二)被上訴人所有坐落桃園縣新屋鄉○○段第一
    ０九地號土地如附圖所示綠色部分，面積０‧００一五五公頃應由上訴人設定地
    上權。
二、陳述：除與原判決記載相同者，茲引用之外，補稱：上訴人在被上訴人所有坐落
    桃園縣新屋鄉後庄第一０九地號土地上如附圖所示ＡＢＣＤＥ部分面積０．００
    一五五公頃建有房屋，該房屋自民國五十三年九月起，至本件起訴時止，建築已
    逾三十四年久。上訴人係以在系爭土地有建築之目的而使用系爭土地，即是以行
    使地上權之意思。上訴人雖於另案鈞院八十五年度簡上字第一０四號被上訴人請
    求上訴人拆屋還地一案審理中，表示就系爭土地有租賃關係，但被上訴人不承認
    上訴人就系爭土地有租賃關係存在，鈞院判決理由也確認上訴人就系爭土地無租
    賃關係存在，則上訴人就本案不再主張就系爭土地有租賃關係，就法律及事實而
    言，並無不合。上訴人就系爭土地既無租賃關係，也無使用借貸之法律關係，但
    上訴人係以在他人之土地上有建築物之目的而使用系爭土地之基本事實，並無改
    變。按民法第八百三十二條規定，稱地上權者，以在他人土地上有建築或其他工
    作物，或竹木為目的而用其土地之權。同法第七百七十二條準用法第七百六十九
    條規定，占有人於二十年間和平繼續在他人土地上有建築物者，得請求登記為地
    上權人。基上法律規定，易言之，縱使上訴人占有土地之行為係屬無權占有之行
    為，但其無權占有之行為，苟係因和平繼續在被上訴人之土地有建築物達二十年
    以上者，即得主張地上權之登記請求權，原判決以占地建屋之行為或係基於無權
    占有之原因，即不得請求地上權登記，於法殊有違背。
三、證據：除援用第一審所提證據外，補提台灣電力公司桃園區營業處書函一件為證
    。
乙、被上訴人方面：
一、聲明：求為判決：駁回上訴。
二、陳述：除與原判決記載相同者，茲引用之外，補稱：
    （一）、程序方面：上訴人所主張者乃向地政機關申請登記為地上權人之權利，
            觀之最高法院六十八年台上字第三三０八號判例所示：「占有為一種單
            純事實，占有人本於民法第七百七十二條準用第七百七十條取得時效規
            定，請求登記為地上權人時，性質上並無所謂登記義務人存在，無從以
            原所有人為被告，訴請命其協同辦理該項權利登記，僅能依土地法規定
            程序，向該管市縣地政機關而為聲請。」上訴人為地上權登記之申請既
            無需被上訴人之協力，且此項登記程序為地政機關執掌之業務，無從以
            判決代之，揆諸前開判例意旨，上訴人起訴請求被上訴人就訟爭土地由
            上訴人設定地上權即難認合法。復查地上權取得時效完成後，獲得時效
            利益之人，僅係取得地上權請求權而已，在未向地政機關為地上權登記
            以前，非當然取得地上權，故不能本於地上權之法律關係向所有人或第
            三人有所主張，亦不得以非無權占為由對抗所有人，此有最高法院六十
            九年度第五次民事庭會紀錄可資參照，今上訴人已向桃園縣楊梅地政事
            務所申請撤銷系爭地上權位置測量且獲准在案，自與地政機關自始未曾
            受理地上權登記之申請無異，且被上訴人於八十八年三月五日以上訴人
            無權占有系爭土地為由訴請拆屋還地，現正於鈞院八十八年度壢簡字第
            六○七號民事程序審理中，上訴人逕向鈞院提起被上訴人應容許上訴人
            設定地上權之給付訴訟，於法顯屬無據，且其占有系爭土地已成為無權
            占有，自亦無起訴之利益，法理至明。
     （二）、實體方面：上訴人自認曾於鈞院八十五年度簡上字第一０四號民事案
             件被上訴人訴請拆屋還地一案審理中，表示就系爭土地有租賃關係存
             在，渠所主張之租賃關係雖然經法院判斷不存在，亦不能使原本占有
             土地之意思表示發生變更，是上訴人不再主張系爭土地有租賃關係，
             實與前此占有土地為基於租賃關係之意思無涉，殊無執此抗辯有何行
             使地上權意思之理。上訴人另稱占有系爭土地已逾二十年云云，惟上
             訴人所提之戶籍謄本連是否屋內居住均未能證明，又何足證明系爭房
             屋占有土地之範圍？且上訴人係近五年來不斷增建始侵及被上訴人之
             土地，絕無久占之事實甚明，參諸鈞院八十五年簡上字第一０四號民
             事判決後附鑑定圖亦明載系爭土地建物係八十四年間所增建，更足證
             上訴人之主張不實，而竟以無權占有之侵權事實據而主張權利，於法
             容有未合。
三、證據：提出桃園縣楊梅地政事務所八十九年十一月二十日八十九楊第三字第六一
    一二號函一份、本院八十五年簡上字第一０四號民事判決一份。
丙、本院依職權調閱本院八十五年簡上字第一０四號民事卷及八十八年壢簡字第六０
    七號民事卷。
    理  由
一、本件上訴人起訴主張：緣坐落於桃園縣新屋鄉○○段第一０九地號土地面積三三
    五平方公尺登記屬於被上訴人所有之土地，上開土地如附圖ＡＢＣＤＥ所示面積
    合計一五五平方公尺之部分，係上訴人所有之建物，上訴人所有之建物在系爭土
    地上自五十三年九月起，至今已有三十四年之久，上訴人係以行使地上權之意思
    使用系爭土地，並以該建物繼續使用逾二十年以上，上訴人因就系爭土地取得地
    上權登記請求權，上訴人自得據此請求被上訴人就系爭土地如附圖所示面積一五
    五平方公尺部分由上訴人設定地上權。被上訴人則以上訴人主張向地政機關申請
    登記為地上權人之權利，並無須被上訴人之協力，且此項登記程序為地政機關執
    掌之業務，無從以判決代之，況上訴人曾於本院八十五年度簡上字第一０四號民
    事案件審理程序中主張其占有系爭土地係基於租賃關係，上訴人系爭建物部分係
    八十四年間所增建等語，資為抗辯。
二、按占有他人之土地，依民法第七百七十二條準用第七百六十九條、第七百七十條
    規定主張依時效取得地上權者，土地所有人固不負擔同意占有人登記為地上權人
    之義務，然占有人若依土地登記規則第一百十三條規定，由其一方申請登記為地
    上權人，經登記機關受理，在公告期間，土地所有人提出異議者，登記機關應依
    土地法第五十九條第二項予以調處，調處結果若對占有人不利，占有人對土地所
    有人提起之訴訟，即得請求該所有人容忍其辦理地上權登記，以排除土地所有人
    之異議，俾完成地上權之登記，最高法院八十三年台上字第三二五三號判例著有
    明文。復按土地法第五十九條第二項規定之調處，係地政機關對於土地權利關係
    人，就其權利有爭執時所為之處理辦法，其性質與耕地三七五減租條例第二十六
    條所稱之調處不同，故當事人於土地權利有爭執時，縱未經地政機關之調處而逕
    行起訴，亦難謂其為違法，最高法院五十二年台上字第一一三三號判例亦有明文
    。從而，本件上訴人申請桃園縣楊梅地政事務所登記為系爭土地之地上權人，因
    被上訴人之異議而提本件訴訟，應認其訴有利益，合先敘明。
二、再按時效取得地上權，依民法第七百七十二條準用民法第七百六十九條之規定，
    即占有之始客觀上為和平公然，主觀上則有行使地上權之意思始足當之。經查，
    本件上訴人主張自五十三年九月起即在系爭土地建有建物至今已達三十四年之久
    ，惟查上訴人於本院八十五年簡上字第一０四號民事案件審理中主張其占有系爭
    土地建有建物係基於租賃關係為之，此有本院八十五年簡上字第一０四號民事判
    決在卷足憑，且為上訴人所不否認，足徵上訴人於本件另行主張於系爭土地上有
    行使地上權之意思顯係臨訟編織之詞，不足採信。是則上訴人執此主張被上訴人
    應將其所有坐落桃園縣新屋鄉○○段第一０九地號土地上如附圖所示面積一五五
    平方公尺由上訴人設定地上權云云，自屬無據，不應准許。原審為上訴人敗訴之
    判決，並無不合。上訴意旨指摘原判決不當，求予廢棄改判，為無理由，應予駁
    回。
四、據上論結，本件上訴為無理由，依民事訴訟法第四百三十六條之一第三項、第四
    百四十九條第一項、第七十八條，判決如主文。
中      華      民      國        九十      年      一      月      四    日
                                    臺灣桃園地方法院民事第一庭
~B審判長法官  陳添喜
~B法      官  潘進柳
~B法      官  邱育佩
右正本證明與原本無異
中      華      民      國        九十      年       一     月      十七  日
~B法院書記官  羅英梅


司法院資訊處製作；財團法人民間司法改革基金會備份。
